【裁判字號】    98,勞上易,42
【裁判日期】    991130
【裁判案由】    損害賠償
【裁判全文】
臺灣高等法院臺中分院民事判決        98年度勞上易字第42號
上  訴  人  陳坤林即浩谷企業行
訴訟代理人  盧永盛律師
複 代 理人  施雅芳律師
被 上 訴人  陳建至
            陳冠穎
上列二人共同
法定代理人  謝秀子    住臺中縣大肚鄉○○路○段854巷95之11
                        號
前列二人共同
訴訟代理人  尤雯雯律師
前列二人共同
複 代 理人  張志隆律師
上列當事人間請求損害賠償事件，上訴人對於民國98年10月27日
臺灣臺中地方法院98年度勞訴字第56號第一審判決提起上訴，經
本院於99年11月17日言詞辯論終結，判決如下：
    主  文
原判決關於駁回上訴人下開第二項請求及該部分訴訟費用之負擔
均廢棄。
上開廢棄部分，被上訴人等應連帶給付上訴人新台幣貳拾陸萬元
。
被上訴人應連帶給付上訴人以本金新台幣貳拾陸萬元計付之自民
國九十八年四月三十日起至清償日止，按年息5％計算之利息。
其餘上訴及擴張之訴駁回。
第一、二審訴訟費用（含上訴及擴張部分）由上訴人負擔十分之
七，被上訴人連帶負擔十分之三。
    事實及理由
一、上訴人起訴主張：訴外人陳清山自民國（下同）97年2月16
    日起受僱於伊，擔任預拌混凝土攪拌車之駕駛。同年4月15
    日12時10分許，陳清山駕駛車牌號碼905-SQ號曳引車(下稱
    系爭曳引車）連結車牌號碼EM-36之子車（下稱系爭子車）
    ，執行運送水泥業務，行經國道一號高速公路王田交流道匝
    道入口處，疑因駕駛車輛操作不當，致車輛衝撞紐澤西護欄
    而翻覆，陳清山當場死亡。系爭曳引車及子車因撞擊力道過
    大，當場毀損，並被拖往國道警察第三大隊保管，一直至98
    年3月16日伊始領回向台中監理所申請報廢。系爭曳引車及
    子車係性能優良之車輛，亦為伊之生財器具，因陳清山操作
    不當，導致系爭曳引車及子車全損，伊受有新台幣（下同）
    80萬元之損失。被上訴人等係陳清山之繼承人，自應就伊前
    開損失負賠償之責。爰依民法第184條第l項之規定，聲明求
    為被上訴人等應給連帶付伊80萬元之判決。
二、經原審為上訴人敗訴之判決，上訴人不服，提起上訴。並就
    利息部分為擴張請求，聲明：（一）原判決廢棄。（二）前
    項廢棄部分，被上訴人等應連帶給付上訴人80萬元，及自起
    訴狀繕本送達翌日起至清償日止，按年息百分之5計算之利
    息。其陳述除引用原審判決之記載外，併稱：
（一）依國道公路警察局第三警察隊員林分隊道路交通事故初步
      分析研判表所載，肇事原因係陳清山操作不當；而原法院
      檢察署97年度偵字第14639號不起訴處分書亦認系爭曳引
      車係因駕駛人陳清山操作不當，且不排除因超載致在匝道
      過彎時因離心力作用而自行翻覆之可能性；而台灣省台中
      縣區車輛行車事故鑑定委員會分析意見（下稱鑑定報告）
      第八點亦認系爭聯結車無法有效操控而翻覆之原因有二，
      一是陳清山超載預拌混凝土行經肇事地段彎道處未減速慢
      行，二是陳清山在車道上緊急煞車造成後方預拌混凝土攪
      拌桶內載預拌混凝土動盪搖晃重心不穩所致，而此均與陳
      清山操作不當及超載有關。且國道公路警察局第三警察隊
      回覆本院之函件亦載稱：「本案肇事地點為上坡彎道，現
      場無煞車痕跡」，而當日天氣晴朗，肇事路段係乾燥柏油
      路面及上坡度不大之彎道，陳清山係特殊車輛之駕駛人，
      肇事前亦已行經該路段二趟車程，對路況甚為熟悉，自無
      駕駛上之難度，因此現場既無煞車痕跡，則其肇事之主因
      顯係陳清山超載預拌混凝土行經肇事地段彎道處未減速慢
      行等操作不當所致。被上訴人雖辯稱陳清山當時係上升爬
      坡，並非下降，故車禍並非如鑑定報告所指係陳清山「未
      減速慢行」及「緊急煞車」所致云云，但該路段係先經下
      坡路段後再微微上坡，之後再經肇事之彎道，則陳清山行
      經下坡段又上坡後，會加速行駛，並不難想像，是被上訴
      人所辯，自不足取。
（二）又被上訴人謂上訴人提供不當車輛供陳清山駕駛云云，惟
      系爭曳引車及子車均係經監理所發給汽車新領牌照登記書
      及拖車新領牌證登記書，係合法容許上路之車輛，且該曳
      引車及子車亦已分別出廠14年及7年（曳引車出廠年份199
      4年5月，子車出廠年份2001年1月），在他人駕駛期間，
      均無翻覆事故發生，可見本次事故之發生顯係陳清山個人
      超載及駕駛不當所致。又陳清山受雇於上訴人兩個月即發
      生本件事故，且上訴人亦未隨車運載，故鑑定報告第二點
      指稱上訴人指示或默許陳清山超載，顯屬推測之詞。
（三）系爭子車之前身為50-TB及3W-22，曳引車905-SQ則係上訴
      人於95年間另購買與EM-36子車搭配之母車。系爭子車及
      曳引車於事故發生前均係由訴外人欣業汽車修配廠維修保
      養，而依該廠於98年9月12日估計系爭子車及曳引車之殘
      存價值尚有80萬元；且上訴人於99年1月25日出售比系爭
      子車及曳引車年限還早之同型子車及曳引車（車牌837-SQ
      ，出廠年份1993年7月、車牌EM-33，出廠年份1987年1月
      ）之售價亦尚有70萬，且曳引車及子車為專利車輛，折舊
      率不高，故上訴人請求賠償80萬元，應符一般市場行情，
      而無過高之嫌。
三、被上訴人則聲明：上訴駁回。其陳述除引用原審判決之記載
    外，辯稱：
（一）依鑑定報告所載，車禍發生之主要原因有二，一是曳引車
      之後方附掛較高之預伴混凝土攪拌桶之拖車，重心在聯結
      車前後兩端，行車過坡路、彎道、煞車、路面不平等，易
      造成聯結車整體不穩而無法有效操控；另一是預拌混凝土
      攪拌桶內超載預拌混凝土，行車遇坡路、彎道、煞車、路
      面不平等情況使得桶內之預拌混凝土晃動造成聯結車更無
      法操控；足見肇事之主因在預拌混凝土車本身。而該混凝
      土車係上訴人在不同時間分別向他人購買淘汰之舊車後再
      拼裝聯結之組裝車，本次車禍之發生即係因焊接點斷裂造
      成系爭子車與曳引車分離所致，故上訴人提供此等不當車
      輛供陳清山駕駛，作為運載混凝土之運輸工具，顯具有可
      歸責性。
（二）又肇事之主因既係上訴人所提供之車輛於行經轉彎或緊急
      煞車時容易造成整體車輛不穩所致，則陳清山是否駕駛不
      當即非本件肇事之原因，故陳清山並無過失可言。鑑定報
      告第八點雖記載「陳清山....是駕駛不穩當之聯結車型式
      之預拌混凝土車『超載』預拌混凝土行經肇事地段彎道『
      未減速慢行』或發現同方向前方車輛有剎車減速、慢駛等
      情況時，陳清山駕車在車道上『緊急煞車』即造成後方預
      拌混凝土攪拌桶所載預拌混凝土動盪不穩搖晃重心不穩，
      致聯結車無法有效操控而於聯結車輪胎煞車痕在車道上終
      點處。」。但事發當時陳清山係上升爬坡，並非下降，且
      上開鑑定結果認陳清山緊急煞車係鑑定委員以現場所遺留
      之「煞車痕」為據所為之推論，但依國道公路警察局第三
      警察隊回覆本院之函件所載「現場並無煞車痕跡」，可見
      上開鑑定結果顯係基於錯誤且不存在之跡證所為之推論，
      而鑑定委員再以此錯誤推論為前提，回推陳清山未減速慢
      行或發現同方向前方車輛有剎車減速、慢駛等情況，顯然
      亦有錯誤，是據此等錯誤推論作出可歸責於陳清山之鑑定
      結果，顯不可採。另國道公路警察局第三警察隊員林分隊
      道路交通事故初步分析研判表上雖載有肇事原因係陳清山
      操作不當，但該研判表並非鑑定報告，上開記載亦僅係承
      辦員警之主觀判斷，並非事實；且在本件事故發生前，系
      爭子車及曳引車即已經常處於超載之狀態，但均未曾發生
      過翻覆之事故，故此次縱有超載亦與本件事故之發生並無
      相當因果關係。反而係上訴人為謀利益而放任員工超載未
      加禁止，始應負責，而此亦為鑑定報告所認定。另台灣省
      汽車保養商業同業公會鑑定價值過高。
四、按二審訴訟中訴之變更或追加，非經他造之同意，不得為之
    。但擴張或減縮應受判決事項之聲明不在此限，民事訴訟法
    第446條第l項、第255條第l項第3款定有明文。本件上訴人
    於二審程序中擴張聲明請求被上訴人連帶給付自原審起訴狀
    繕本送達日起至清償日止，按年息5％計算之利息，稽諸前
    揭說明，應予准許，合先敘明。
五、本件上訴人起訴主張：被上訴人等係訴外人陳清山之繼承人
    ，陳清山自97年2月16日起受僱於上訴人駕駛上訴人所有之
    系爭預拌混凝土攪拌車；97年4月15日12日時10分許，陳清
    山駕駛系爭曳引車及子車，執行運送水泥業務，行經國道一
    號高速公路王田交流道南下188.8公里匝道入口處，擦撞匝
    道左側護欄後發生翻覆，陳清山當場死亡，車輛毀損等情。
    已據上訴人提出戶籍謄本、照片、汽車新領牌照登記書等為
    證，復為被上訴人所自認（見原審卷第129頁），並有本院
    調閱之台灣台中地方法院檢察署97年度相字第641號相驗卷
    、97年度偵字第14639號偵查卷內附之照片、道路交通事故
    現場圖、調查報告表等足稽。洵堪信上訴人上開主張為真正
    。
六、次查，聯結車之裝載，於半聯結車裝載之總聯結重量，不得
    超過曳引車及半拖車核定之總聯結重量，道路交通安全規則
    第81條第l項第l款定有明文。本件肇事車輛為車牌號碼905-
    SQ號曳引車連結車牌號碼EM-36之子車，總聯結重量為35噸
    ，而台灣水泥股份有限公司（以下簡稱台泥公司）台中廠預
    拌混凝土送貨單載明系爭曳引車及子車於事發時，載運混凝
    土10立方公尺，含車共重38.830噸，超重3830公斤，達10％
    以上等情，有拖車使用證及送貨單附卷足稽，且為兩造所自
    認（見原審卷第34頁、第77頁、第129頁反面）。又上訴人
    僱用訴外人陳清山係依裝載重量計算薪資，上訴人主張裝載
    重量由陳清山決定，亦經台泥公司之調度員陳木水於偵查中
    證述明確（見前開相驗卷第34頁反面）。是系爭曳引車輛超
    載重自有違反前揭道路交通安全規則第8l條第l項第l款之規
    定，且應由陳清山就此項過失負責。再者，系爭肇事路段為
    國道一號高速公路南下王田匝道入口，係右彎上坡道路，肇
    事時，為中午自然光線、柏油路上無障礙物、車輛撞擊部位
    為左側車身、前擋風玻璃及左後車尾等處，事故後現場無煞
    車痕跡等情，有前揭道路交通事故調查報告表、照片及內政
    部警政署國道公路警察局第三警察隊99年10月7日公警三交
    字第0990306687號函附卷足稽（見本院卷第104頁）。依上
    開資料顯示，系爭聯結車後方之拖車前端是附掛於曳引車車
    體後方，該聯結車後方拖車上之預拌混凝土攪拌桶較曳引車
    明顯高出許多，則該車重心在曳引車頭及後方拖車上之預拌
    混凝土攪拌桶，而預拌混凝土攪拌桶又呈後方較高之狀態，
    該聯結車之車體較長，重心在前後兩端，遇有轉彎或緊急煞
    車狀況易造成整體車輛不穩，無法有效操控。再加上預拌混
    凝土攪拌桶內超載之預拌混凝土行經彎路更益加晃動，難以
    有效操控車輛。故系爭曳引車在無外力介入之狀況下，於上
    坡之右轉彎匝道上，擦撞左側護欄而致翻覆，應係可歸責於
    車輛結構本身及超重之因素。再參以內政部警政署國道公路
    警察局第三警察隊98年6月29日公警三交字第0980305523號
    函檢附之報告書亦謂，發現超載之送貨單後，研判肇事因素
    應為裝載預拌混凝土過重，經匝道轉彎時造成貨物離心力而
    致翻車等語（見原審卷第75頁）。核與台灣省台中縣車輛行
    車事故鑑定委員會分析意見所稱：車道上常見預拌混凝土車
    為整輛車體前後兩面同號牌之自大貨車，與本件聯結車之安
    全性不同，本件因超載及車輛聯結結構使重心分置前後兩瑞
    ，致行經彎道時，車輛重心不穩，難以有效操控等情相符（
    見本院卷第76至78頁）。被上訴人雖以本件事故發生前，該
    車即常有超載情形，均未生事故，故足認超載未必會發生翻
    覆等語置辦。惟以前之超載行為未發生事故，不能即認本件
    事故與超載無因果關係；如偶為之違反交通規則行為可能不
    生事故，但不能因而謂該違反交通規則行為在嗣後事故均無
    因果關係。被上訴人前揭抗辯，顯非足取。另上訴人能注意
    且應注意前揭車輛欠缺安全性、長期容忍陳清山超載運送，
    陳清山亦能注意車輛載重規定，渠等均不注意，顯有過失。
    故決定超重裝載之陳清山與提供車輛且容忍超重裝載之上訴
    人均有可歸責之過失責任。本院衡諸前揭各項因素及上訴人
    提供之系爭曳引車於95年間另行購入再與子車搭配使用等情
    ，認上訴人應負60％之過失責任，陳清山應負40％之過失責
    任。
七、再按因故意或過失，不法侵害他人之權利者，負損害賠償責
    任，又繼承人對於被繼承人之債務，負連帶責任。民法第18
    4條第l項前段、第1153條第l項分別定有明文。上訴人依上
    開規定請求陳清山之被繼承人即被上訴人等負連帶賠償車輛
    損失責任，尚無不合。而查，原為車牌號碼7k-238號曳引車
    與子車3W-22號係由訴外人政佑交通有限公司出售予浩翔企
    業行，經該行變更母子車之車牌號碼為100-RX及50-TB，嗣
    出售子車50-TB予上訴人，上訴人復另購入FH-478號（後變
    更為本件曳引車號905-SQ號）之曳引車頭以搭配前開50-TB
    （後變更車號為本件子車EM-36號）之子車等，已據上訴人
    供述明確，核與其提出之買賣契約書、汽車新領牌照登記書
    、拖車新領牌照登記書、行車執照等所載相符，自堪認上訴
    人確為系爭車輛之所有人。又上訴人主張系爭車號905-SQ號
    曳引車及EM-36號子車共值80萬元，已據上訴人提出事故前
    維修系爭車輛之欣業汽車修配廠出具之估價單為證（見本院
    卷第64頁），其估價自較對系爭車輛毫無所悉之台灣省汽車
    保養商業同業公會聯合會之鑑定為可取。是上訴人前開主張
    為真正，惟其復自承以15萬元之價格出售系爭曳引車及子車
    （見原審卷第112頁反面、第129頁反面），故上訴人對系爭
    事故車輛毀損所受之損失應扣除出售所得，而為65萬元。再
    者，被上訴人等為陳清山之被繼承人，自應適用民法第224
    條規定有過失相抵原則之適用，陳清山應負40％之過失責任
    ，既應認定如前揭所述，依其過失程度，應賠償上訴人之金
    額為26萬元（計算式65萬元40％）。從而，上訴人請求被
    上訴人連帶給付26萬元及自起訴狀繕本送達翌日即98年4月
    30日起至清償日止，按年息5％計算之利息（利息部分係於
    本院擴張請求），洵屬正當，應予准許。原審駁回上訴人此
    26萬元部分之請求，尚有未洽，上訴論旨求予廢棄，為有理
    由，應由本院廢棄改判如主文第二項所示，至上訴人逾此部
    分所為請求，即非有據，原審駁回該部分請求，核無不合。
    上訴人仍執前詞求予廢棄，非有理由，應予駁回其上訴。又
    兩造其餘之攻擊防禦方法與判決之結果不生影響，本院自無
    庸一一論究，併此敘明。
八、據上論結，本件上訴為一部有理由，一部無理由，擴張之訴
    為有理由，爰依民事訴訟法第450條、第449條第l項、第79
    條但書、第85條第2項，判決如主文。
中    華    民    國    99    年    11    月    30    日
                民事第六庭    審判長法  官  袁再興
                                    法  官  陳賢慧
                                    法  官  吳惠郁
以上正本係照原本作成。
不得上訴。
                                    書記官  周巧屏
中    華    民    國    99    年    12    月    1     日
                                                      Ｓ

司法院資訊處製作；財團法人民間司法改革基金會備份。
